【裁判字號】    98,訴,84
【裁判日期】    980520
【裁判案由】    綜合所得稅
【裁判全文】
臺中高等行政法院判決
                                        98年度訴字第84號
                              .
原      告  甲○○
訴訟代理人  周威君  律師
            郭明仁  律師
被      告  財政部台灣省中區國稅局
代  表  人  乙○○
訴訟代理人  丙○○
上列當事人間因綜合所得稅事件，原告不服財政部中華民國98年
2月5日台財訴字第09813000500號訴願決定，提起行政訴訟。本
院判決如下︰
    主  文
原告之訴駁回。
訴訟費用由原告負擔。
    事實及理由
一、事實概要：緣原告民國84年度綜合所得稅結算申報，經財政
    部台北市國稅局查得其配偶蕭添福取有出售儷國育樂事業股
    份有限公司土地之所得新台幣（下同）6,000萬元，乃通報
    被告所屬大智稽徵所核定蕭添福營利所得，歸課原告綜合所
    得總額64,056,922元，補徵應納稅額23,790,025元，被告並
    按所漏稅額處0.5倍罰鍰11,895,000元。原告不服，循序提
    起行政訴訟，經最高行政法院94年度判字第481號判決將原
    判決廢棄，發回本院更為審理，而經本院以94年度訴更一字
    第13號判決將原處分（復查決定）及訴願決定均撤銷。嗣被
    告以94年10月12日中區國稅法二字第0940048227號重核復查
    決定，將原核定營利所得6,000萬元轉正為其他所得，其餘
    復查駁回。原告不服，循序提起行政訴訟，終經最高行政法
    院97年度裁字第1967號裁定駁回原告上訴而告確定。原告復
    以97年8月4日申請書向財政部請求依行政程序法第117條規
    定撤銷上開重核復查決定，及以同年8月18日申請書向被告
    所屬大智稽徵所請求轉報被告依「稅捐稽徵機關稅務案件協
    談作業要點」規定，就該重核復查決定進行協談。關於原告
    97年8月4日申請書部分，經財政部函轉被告以97年8月20日
    中區國稅法二字第0970039990號函予以否准；至原告8月18
    日申請書部分，被告則以97年9月1日中區國稅法二字第0970
    043311號函復不予受理。原告遂再以同年9月11日申請書，
    向財政部請求依行政程序法第117條規定撤銷重核復查決定
    及進行協談，仍經財政部以97年10月1日台財稅字第0970044
    8510號函復略以該案並無行政程序法第117條適用，且協談
    部分已經被告以97年9月1日函復在案等語。嗣原告以97年10
    月14日申請書再向被告為相同請求，經被告以97年10月20日
    中區國稅法二字第0970052196號函復略以原告所請事項業經
    被告97年8月20日、97年9月1日及財政部97年10月1日函復在
    案等語。原告不服，提起訴願遞遭決定不受理，遂提起本件
    行政訴訟。
二、兩造聲明：
  (一)原告聲明求為判決：
  1.先位聲明：撤銷訴願決定及被告97年10月20日中區國稅法二
    字第0970052196號否准函，並請求被告應依原告請求之意旨
    作成行政處分。
  2.備位聲明：撤銷訴願決定並確認被告94年10月12日中區國稅
    法二字第0940048227號重核復查決定為無效。
  (二)被告聲明求為判決：駁回原告之訴。
三、原告訴稱略以：
  (一)原告於97年8月4日始知悉被告94年10月12日中區國稅法二字
    第0940048227號重核復查決定確有適用法規不當之違誤，程
    序上違反釋字第368號後段解釋意旨，實體上違反租稅法律
    主義、實質課稅原則及憲法對人民財產權之保障。惟原告在
    前審原判決言詞辯論終結前，不知亦未曾主張鈞院94年度訴
    更一字第13號判決理由三已載有「．．．原告配偶蕭添福因
    上開事由所受領之6,000萬元，並非公司按持股之比例分配
    ，與公司法之分配盈餘規定不符，自非儷國公司之分配盈餘
    ，而為不法行為之所得，此亦為被告所不否認。」等語，然
    被告重核復查決定仍誤將公司法與所得稅法不當聯結，恣意
    擴張解釋行為時所得稅法第2條、第8條及第14條第1項第9類
    （現行稅法修正為第10類），追減營利所得6,000萬元，且
    未經調查減除成本及費用，遽予全部收入轉為其他所得，維
    持補徵84年度綜合所得稅23,790,025元及罰鍰11,895,000元
    。又原告前審上訴時不知亦未具體指摘鈞院原審95年度訴字
    第171號判決有行政訴訟法第243條第1項判決不適用法規或
    適用不當之違背法令，經最高行政法院97年度裁字第01967
    號裁定程序駁回確定而發生形式上之確定力。原告知悉後，
    遂於97年9月11日依行政程序法第117條規定，請求財政部賦
    稅署交辦飭被告本於職權撤銷變更系爭重核復查決定，及於
    97年8月18日、10月14日申請依財政部81年9月2日台財稅第
    816675652號函發布修正稅務機關稅務案件協談作業要點規
    定，指定期日及指派適當人員先行協談等積極依法申請作為
    而不作為，則被告97年10月20日中區國稅法二字第09700521
    96號彙總前文函復否准，自發生具體之法律效果並造成原告
    權利和利益之損害。原告依訴願法第2條第1項及第58條逕提
    訴願，並無不合。
  (二)關於人民有無依行政程序法第117條規定請求撤銷變更原處
    分之公法上請求權乙節，按依財政部47年台財參發第8326號
    令意旨，對於僅形式上確定力之行政處分，原處分及其上級
    官署，自仍「應」就實體注意查核，如確有違法或不當，致
    損害人民權利或利益者，即應撤銷變更。又依該部91年3月
    26日台財稅第0910451701號函之反面解釋，是否變更或撤銷
    原處分「原則上」雖委諸行政機關裁量，但如有「法律特別
    規定」之「例外」情況時，即非行政機關之裁量範圍。例如
    有行政訴訟法第273條第1項各款之再審理由者，即得申請依
    行政程序法第117條規定，請求原處分機關或其上級機關撤
    銷變更原處分。另亦有鈞院97年度訴字第428號、台北高等
    行政法院93年度訴字第608號、97年度訴字第417號、高雄高
    等行政法院89年度訴字第24號判決及財政部96年3月21日台
    財訴字第09600097030號訴願決定等足資參照，均為實務上
    認同行政程序法第117條關於原處分之變更撤銷，非專屬行
    政裁量權之明確案例。
  (三)本件94年10月12日中區國稅法二字第0940048227號重核復查
    決定之違法情事如下：
  1.公司負責人及執行業務董事違反公司法之不法行為所得，應
    歸入公司，如公司受有損害，負責人及執行業務董事應負連
    帶賠償責任。是本件系爭不法所得並非所得稅法第2條、第8
    條及第14條課徵綜合所得稅之範疇，重核復查決定顯有適用
    法規不當之錯誤，及所得稅法與公司法不當之聯結。
  2.縱轉正為其他所得，惟被告未依行為時所得稅法第14條第1
    項第9類（現改為第10類）規定將成本費用予以減除，卻逕
    將毛收入6,000萬元全部轉正為其他所得，有違實質課稅原
    則。
  3.關於儷國公司未依法定程序出售土地案，原告配偶蕭添福業
    經台灣高等法院88年度上訴字第2488號偽造文書等案，以背
    信罪判刑2年6個月確定。依行政罰法第26條第1項關於一事
    不二罰之規定，蕭添福所受領之不法行為所得6,000萬元為
    被告所不否認，故無論以營利所得或其他所得課徵原告84
    年度綜合所得稅及罰鍰，均屬違誤。
  4.蕭添福於84年1月16日取得系爭不法所得，然原核課之營利所
    得既經鈞院94年訴更一字第13號判決撤銷，則被告94年10月
    12日始以中區國稅法二字第0940048227號重核復查決定轉正
    變更課稅名目為其他所得及適用新法條，應屬踐行另一復查
    程序決定之另一新處分（財政部50年5月25日台財稅發第034
    97號函參照）。是依其行為時所得稅結算申報期限85年3月
    31日之翌日起算，7年有效核課期間92年3月31日屆滿，故系
    爭重核變更課稅名目及法條依據，其新處分已逾稅捐稽徵法
    第21條7年核課期間之規定（所得稅法與稅捐稽徵法牴觸，
    稅捐稽徵法為特別法，應優先適用）。故被告轉正之其他所
    得和原確定判決及裁定，顯然亦有適用法規不當之錯誤。
  (四)備位聲明部分：
  1.按請求雖有變更，但其請求基礎不變者，或應提起確認訴訟
    誤提起撤銷之訴者，應准予追加，行政訴訟法第111條第3項
    第2、4款定有明文。本件備位聲明符合前開規定，應准予追
    加。又原告自始即以重核復查決定係屬違法而無效，而請求
    被告依行政程序法第117條規定本於職權而變更該決定，則
    原告循序提起本件訴訟，自仍屬就該重核復查決定是否有效
    而為請求，亦屬將原請求縮減，無訴之追加問題。
  2.次依行政程序法第110條、第111條第7款規定，行政處分具
    有重大明顯之瑕疵者，無效。本件重核復查決定未依行為時
    所得稅法第14條第1項第9類（現改為第10類）規定將成本費
    用予以減除，逕將蕭添福取得之6,000萬元轉正改列，已有
    違誤。且上開不法所得亦經台灣高等法院88年度上訴字第24
    88號刑事判決認定非由蕭添福取得，故未宣告沒收，是該等
    款項隨時得由儷國公司取回，蕭添福僅係暫為保管，自無「
    所得」可言，被告以「其他所得」為由課稅處罰，並無法律
    依據。另被告作成重核復查決定時，已逾稅捐稽徵法第21條
    之核課期間，業如前述。基於前揭事由，本件重核復查決定
    存有重大瑕疵，自屬無效，且原告對被告97年10月20日中區
    國稅法二字第0970052196號否准函不服時，已含有請求確認
    原重核復查決定無效之意，爰為備位聲明所示。
四、被告答辯略以：
  (一)本件原告並非對被告97年8月20日中區國稅法二字第0970039
    990號及97年9月1日中區國稅法二字第0970043311號函提起
    訴願，合先敘明。另關於原告追加備位聲明部分，被告不同
    意，亦不予答辯。
  (二)所謂行政處分，係指中央或地方機關就公法上具體事件所為
    之決定或其他公權力措施而對外直接發生法律效果之單方行
    政行為而言，至行政機關所為單純事實之敘述或理由之說明
    ，既不因該項敘述或說明而生何法律上之效果者，自非行政
    處分，人民即不得對之提起訴願（最高行政法院62年度裁字
    第41號及53年度判字第230號判例參照）。按原告所爭訟之
    被告97年10月20日中區國稅法二字第0970052196號函，其內
    容僅係告知原告有關其97年10月14日申請事項業經被告函復
    在案，核其性質係屬單純事實通知，並非對原告有所處分，
    亦不因該函之告知而發生具體的法律上效果，或造成其權利
    或利益之損害，要非屬行政處分。原告對非行政處分事項提
    起訴願，程序顯有未合。
  (三)原告本次訴訟所爭執者仍為84年度綜合所得稅及罰鍰事件，
    不服被告94年10月12日中區國稅法二字第0940048227號重核
    復查決定。惟該事件已告確定，原告雖提起再審之訴，亦分
    別經鈞院97年度再字第16號裁定及最高行政法院97年度裁字
    第4742號裁定駁回在案。是就系爭事件即有拘束當事人及各
    關係機關之效力，原告就同一事件再次請求撤銷重核復查決
    定，自無可取。又行政程序法第117條規定係指於行政處分
    發生形式確定力後，該處分如有違法或不當情事，原則上委
    諸行政機關依職權裁量是否為撤銷或變更，並未賦與行政處
    分相對人或利害關係人有請求原處分機關或其上級機關撤銷
    違法行政處分之全部或一部之公法上請求權。原告依該條文
    規定請求撤銷重核復查決定，性質上僅是促使被告發動職權
    裁量是否為撤銷或變更，原告既無公法上請求撤銷之權利，
    即無從主張其有權利或法律上利益受損之情事。況系爭事項
    業已發生實質確定力，則原告依行政程序法第117條規定請
    求撤銷重核復查決定，核與該條文規定要件不合。
五、本件兩造之爭點為：(一)原告對被告94年10月12日中區國稅法
    二字第0940048227號重核復查決定不服，循序提起行政訴訟
    ，並經最高行政法院判決原告敗訴確定，原告得否依行政程
    序法第117條之規定，請求被告撤銷上開重核復查決定？(二)
    原告請求確認上開重核復查決定無效，其提起之確認訴訟，
    是否合法？
六、關於原告先位聲明部分，按行政機關就個別事件對外所為公
    法上之單方行為，除依訴願法第3條第1項及行政程序法第92
    條第1項之規定，行政機關就公法上具體事件所為之決定或
    其他公權力措施而對外直接發生法律效果之單方行政行為，
    係屬典型之行政處分外，因有無法效性，尚有所謂「重複處
    分」，此係指對原先作成之行政處分，又重為內容與之相同
    之處分，此不影響第一次處分之形式與實質之存續力。
七、經查，原告對被告94年10月12日中區國稅法二字第09400482
    27號重核復查決定不服，循序提起行政訴訟，並經最高行政
    法院判決原告敗訴確定。原告於97年8月4日以申請書向財政
    部請求依行政程序法第117條規定撤銷上開重核復查決定，
    及以同年8月18日申請書向被告所屬大智稽徵所請求轉報被
    告依「稅捐稽徵機關稅務案件協談作業要點」規定，就該重
    核復查決定進行協談（原處分卷77及82頁），原告97年8月4
    日申請書部分，經財政部函轉被告以97年8月20日中區國稅
    法二字第0970039990號函予以否准（同卷80頁）；至原告同
    年8月18日申請書部分，被告則以97年9月1日中區國稅法二
    字第0970043311號函復不予受理（同卷84頁）。原告再以同
    年9月11日申請書，向財政部請求依行政程序法第117條規定
    撤銷重核復查決定及進行協談，仍經財政部以97年10月1日
    台財稅字第09700448510號函復略以該案並無行政程序法第
    117條適用，且協談部分已經被告以97年9月1日函復在案等
    語（同卷92頁）。嗣原告以97年10月14日申請書再向被告為
    相同請求（同卷98頁），經被告以97年10月20日中區國稅法
    二字第0970052196號函復略以原告所請事項業經被告97年8
    月20日、97年9月1日及財政部97年10月1日函復在案等語（
    同卷99頁）。按原告於97年8月4日以申請書向財政部即被告
    上級機關請求依行政程序法第117條規定撤銷上開重核復查
    決定，經財政部函轉被告後，被告以97年8月20日中區國稅
    法二字第0970039990號函稱該復查決定經最高行政法院判決
    確定，難謂該復查決定係違法行政處分，被告不得再為與確
    定判決意旨相反之處分，而否准原告之請求（同卷79頁），
    是原告於97年10月14日申請書再向被告為相同請求，經被告
    以97年10月20日中區國稅法二字第0970052196號函復略以原
    告所請事項業經被告97年8月20日、97年9月1日及財政部97
    年10月1日函復在案等語，亦僅重申否准原告所請，並非對
    原告請求之事項，重新調查事實，再予審酌，自非另一行政
    處分，原告雖對被告97年10月20日中區國稅法二字第097005
    2196號函提起訴願及本件行政訴訟，惟本件仍應以被告97年
    8月20日中區國稅法二字第0970039990號函為原行政處分，
    另被告該函並未告知救濟期間，是原告於97年11月12日提起
    訴願（同卷144頁），仍屬於一年內聲明不服，依行政程序
    法第98條第3項之規定，視為法定期間提起訴願，合先敘明
    。
八、次按行政程序法第117條規定：「違法行政處分於法定救濟
    期間經過後，原處分機關得依職權為全部或一部之撤銷；其
    上級機關，亦得為之。」本條係規定於法定救濟期間經過後
    之違法行政處分，原處分機關或其上級機關得撤銷其全部或
    一部之職權行使，並非規定行政處分相對人或利害關係人得
    請求原處分機關或其上級機關撤銷違法行政處分之全部或一
    部。再違法行政處分於法定救濟期間經過前，行政處分相對
    人或利害關係人得對違法行政處分提起行政爭訟請求撤銷，
    於法定救濟期間經過後，如許其有得請求原處分機關或其上
    級機關撤銷之公法上權利，則訴願法上之提起訴願及行政訴
    訟法上之起訴法定不變期間，即失其意義。是行政程序法第
    117條之規定，並未賦與行政處分相對人或利害關係人有請
    求原處分機關或其上級機關撤銷違法行政處分之全部或一部
    之公法上請求權（最高行政法院97年度判字第617號判決意
    旨參照）。從而，被告以94年10月12日中區國稅法二字第09
    40048227號重核復查決定，既經最高行政法院判決確定在案
    ，原告並無依行政程序法第117條規定請求被告撤銷上開重
    核復查決定之請求權，其向財政部即被告上級機關請求撤銷
    該重核復查決定，經財政部函轉被告後，被告予以否准，並
    無違誤，訴願機關並未對原告係不服被告之否准處分，予以
    轉正為被告97年8月20日中區國稅法二字第0970039990號函
    為原行政處分，認原告對被告97年10月20日中區國稅法二字
    第0970052196號函提起訴願，因該函並非行政處分，予以不
    受理決定，雖有未合，結果並無不同，仍應予以維持，是原
    告先位聲明請求撤銷訴願決定及原處分，並請求被告應依原
    告請求之意旨作成行政處分（被告應依行政程序法第117條
    之規定，職權撤銷上開重核復查決定），為無理由，應予駁
    回。
九、關於原告備位聲明，請求撤銷訴願決定並確認被告94年10月
    12日中區國稅法二字第0940048227號重核復查決定為無效之
    部分，按原告先位聲明已有請求撤銷訴願決定，該部分自非
    追加，且先位聲明已有請求，自無重複於備位聲明請求之必
    要。被告對於原告追加請求確認上開重核復查決定為無效之
    備位聲明，雖表示不同意，惟原告主張系爭重核復查決定有
    違法之情事，其先位聲明請求被告應依行政程序法第117條
    之規定，職權撤銷該復查決定，是其追加聲明以該復查決定
    因違法而有無效之原因，請求確認為無效，訴訟標的之請求
    雖有變更，但其請求之基礎不變，依行政訴訟法第111條第3
    項第2款之規定，應予准許追加。惟確認行政處分無效之訴
    訟，須已向原處分機關請求確認其無效未被允許，或經請求
    於30日內不為確答者，始得提起之，為同法第6條第2項所明
    定。而依本件卷內資料，原告並未以系爭重核復查決定有無
    效之原因，向被告請求確認該處分無效，原告稱其對被告上
    開97年10月20日中區國稅法二字第0970052196號函不服，已
    含有請求確認重核復查決定無效之意，按被告上開函件，係
    原告所請事項（被告應依行政程序法第117條之規定，職權
    撤銷上開重核復查決定），業經被告97年8月20日、97年9月
    1日及財政部97年10月1日函復在案等語，重申否准原告所請
    ，原告不服該函而提起訴願，顯非向被告請求確認重核復查
    決定無效之意，原告上開主張，並非可採，是本件原告備位
    聲明，請求確認重核復查決定無效，並未踐行向原處分機關
    請求確認其無效未被允許，或有經請求於30日內不為確答之
    程序，難認合法，併於本件判決駁回之。
十、據上論結，本件原告之訴為一部無理由，一部不合法，依行
    政訴訟法第195條第1項後段、第98條第1項前段，判決如主
    文。
中    華    民    國    98    年    5     月    20    日
              臺中高等行政法院第四庭
                        審判長法  官  沈  應  南
                              法  官  林  秋  華
                              法  官  許  武  峰
以上正本證明與原本無異。
如不服本判決，應於判決送達後20日內向本院提出上訴書狀，其
未表明上訴理由者，應於提起上訴後20日內向本院提出上訴理由
書（須依對造人數附具繕本）；如於本判決宣示或公告後送達前
提起上訴者，應於判決送達後20日內補提上訴理由書（須附繕本
）。未表明上訴理由者，逕以裁定駁回。
中    華    民    國    98    年    5    月     21    日
                              書記官  莊  啟  明


司法院資訊處製作；財團法人民間司法改革基金會備份。
